臺灣高等法院刑事判決　　　 　　　　 92年度醫上訴字第4 號
上　訴　人　臺灣臺北地方法院檢察署檢察官
上　訴　人
即　被　告　乙○○
選任辯護人　蘇遠成律師
　　　　　　蔡玉雪律師
　　　　　　張家琦律師
上　訴　人
即　被　告　丙○○
選任辯護人　蘇遠成律師
　　　　　　蔡玉雪律師
　　　　　　林鳳秋律師
上列上訴人因被告過失致死等案件，不服臺灣臺北地方法院89年
度訴字第976 號中華民國92年7 月23日第一審判決（起訴案號：
臺灣臺北地方法院檢察署88年度偵字第13993 號，併辦案號：89
年度偵字第15149 號），本院判決如下：
    主  文
原判決關於乙○○、丙○○業務過失致死部分撤銷。
乙○○、丙○○被訴業務過失致死部分無罪。
其餘上訴駁回。
    理  由
壹、撤銷改判（即被告被訴涉嫌業務過失致死）部分：
甲、檢察官起訴意旨：
一、起訴事實：被告乙○○係台北市國泰醫院主治醫師，被告丙○○係該醫院之住院醫師，乃以醫治為業務人，於民國八十
    七年十月二十二日晚上九時二十分許，病患潘淳金因持續高
    燒不退及嘔吐向國泰醫院求診，經急診室醫師初步給予抗生
    素治療後，於翌（二十三）日住院，由乙○○醫師主治，丙○○醫師則於十月二十四日中午接手負責病患之照顧，醫師
    臨床初步診斷為急性腎盂腎炎，並按步給予第一線至第三線
    之抗生素治療，並於十月二十二日，對病患採尿培養，以期
    確定，尿液中是否存有陽性嗜氧細菌，迨至十月二十四日上
    午十時五十分，尿液結果報告，發現病患尿液呈陰性反應，
    惟此時抗生素治療仍未見效，病患已呈敗血性休克狀態，此
    時，臨床醫師乙○○即應考慮該病患是否罹患腎膿瘍，立即
    施以超音波檢查，以明確認定，並予開刀引流，以防止細菌
    進入血液中，避免敗血症，且依當時情形，超音波檢查在病
    患床邊即可執行，並無不能注意之情事，竟疏於注意及此，
    恪遵醫院內規，規定超音波檢查時間為每星期一、三、五，
    致安排該緊急病患潘淳金於十月二十六日做超音波檢查；此
    時（二十四日），固持續給予病患抗生素治療，惟病患於是
    日起病況轉壞，有血壓降低情形，醫師丙○○本應開始記錄
    病人輸入及排出液量，且依當時情形，並無不能注意情事，
    乃延至二十五日病患之病況已急劇惡化，呼吸困難，血壓下
    降，動脈血氧分析有低血氧及代謝性酸中毒等情形，實已進
    入敗血性休克狀態下，始開始記錄病人輸入及排出液量，兩
    相延誤，終至細菌入侵血液增加，病患因多發性器官衰竭，
    於十月二十六晚上九時二十分，不治死亡。
二、起訴法條：刑法第二百七十六條第二項。
三、起訴證據：
  (一)本案對於初期病人之治療及照顧，即十月二十二日入院至十
    月二十四日止，並無任何過失可言，甚且自始至終，使用抗
    生素以抑制細菌之增長，亦無任何不當之處，其初期診斷為
    腎盂腎炎，及至二十四日尿液培養結果呈陰性反應，尿中亦
    無膿尿或菌尿等情況，而病人症狀竟會惡化，甚已進入敗血
    症，則該腎盂腎炎之可能性應已降低，此時醫師即應懷疑是
    否為腎膿瘍，及時做超音波予以發覺位置，並及時予以開刀
    引流，並持續以抗生素抑制細菌滋長，乃被告醫師並未查覺
    ，仍持續施以抗生素，迨細菌產生抗藥性，則所有抗生素已
    然無望，病患必因細菌入侵全身，病源部位未及取出，終至
    回天乏術，則被告二人顯延誤治療時機；
  (二)行政院衛生署醫事審議委員會二次鑑報告書；
  (三)超音波之檢查並非不易執行，經被告乙○○所坦言，如有緊
    急特殊需要，亦可考慮先做等語，而尿液排出液量亦為住院
    醫師所當為，依當時情況，非無不能執行之困難，竟均疏未
    注意及時處理，致延誤病情，被告二人應有過失。
乙、被告之辯解：訊據被告乙○○、丙○○否認有何業務過失致
    死之犯行，辯稱：無論腎盂腎炎或腎膿瘍均會引發敗血性休
    克，而敗血症乃係由於細菌的感染，臨床上都是以遵照醫學
    規則循序使用第一線至第三線抗生素，並給予輸液及升壓劑
    治療，然敗血症休克，雖經足夠的輸液急救，血壓仍偏低，
    且伴隨有灌注量不足或器官能異常的現象，其敗血症死亡率
    為百分之八十至九十，即使採用適當的抗菌藥物治療並加強
    護理，許多病人仍死於敗血性休克，故無論有無照超音波有
    無紀錄輸入及排出液量都會導致死亡的結果等語。
丙、本院之判斷：
一、按犯罪事實應依證據認定之，無證據不得認定其犯罪事實，
    又不能證明被告犯罪者，應諭知無罪之判決，刑事訴訟法第
    一百五十四條第二項、第三百零一條第一項分別定有明文。
    再事實之認定，應憑證據，如未能發現相當證據，或證據不
    足以證明，自不能以推測或擬制之方法，以為裁判基礎；又
    所謂認定犯罪事實之證據，係指足以認定被告確有犯罪行為
    之積極證據而言，而認定犯罪事實所憑之證據，雖不以直接
    證據為限，間接證據亦包括在內，然而無論直接或間接證據
    ，其為訴訟上之證明，須於通常一般人均不致有所懷疑，而
    得確信其為真實之程度，始得據之為有罪之認定，倘其證明
    尚未達到此一程度，而有合理懷疑存在時，事實審復已就其
    心證上理由予以闡述，敘明其如何無從為有罪之確信，因而
    為無罪之判決，尚不得任意指為違法，最高法院分別著有二
    十九年度上字第三一０五號、四十年度台上字第八六號、七
    十六年度台上字第四九八六號判例可供參考。
二、次按，刑法上過失責任之有無，應以行為人之懈怠或疏虞與
    結果之發生，有無相當因果關係為斷，所謂相當因果關係，
    即以所生之結果觀察，認為確因某項因素而惹起，又從因素
    觀察，認為足以發生此項結果，始克當之（最高法院五十八
    年度台上字第四０四號判例參照）。查本件被害人即病患潘
    淳金於八十七年十月二十二日晚間因持續高燒不退及嘔吐至
    國泰醫院住院治療，迨迄同月二十六日晚上九時二十分，固
    因敗血性休克死亡，惟引發敗血性休克之原因不一，本件被
    害人究係何原因引起敗血性休克，起訴書之犯罪事實既未敘
    及，理由內亦無相關證據詳明，是其據以起訴之犯罪構成要
    件事實已有欠周；且經遍查全卷，復無積極證據足資證明被
    害人潘淳金確係因腎膿瘍引發敗血性休克而死亡。則公訴人
    起訴意旨雖謂被告應考慮病患是否罹患腎膿瘍，立即施以超
    音波檢查，以明確認定，以防止細菌進入血液中，避免敗血
    症，且依當時情形，超音波檢查在病患床邊即可執行，並無
    不能注意之情事，竟疏於注意及此，恪遵醫院內規，規定超
    音波檢查時間為每星期一、三、五，致安排該緊急病患潘淳
    金於十月二十六日做超音波檢查云云，然被害人潘淳金之敗
    血休性休克死亡，既無法確定係肇因於腎膿瘍所致，是依前
    開判例說明，被告乙○○是否疏未即時做超音波檢查，顯與
    被害人死亡間難認有何相當因果關係，合先敘明。
三、次查，本件經檢察官二次送請行政院衛生署醫事審議委員會
    鑑定及原審送請國立台灣大學醫學院附設醫院（以下簡稱台
    大醫院）鑑定，其結果分序如下：
（一）綜合行政院衛生署審議委員會二次鑑定意見（八十八年十
      月二十七日衛署字第八八０五八一四八號、八十九年六月
      十九日衛署醫字第八九０三四一五一號）：
    (一)病患死於敗血性休克應無疑問，但引起敗血症之原因仍然
      不明，臨床初步臆斷急性腎盂腎炎為合理推測，但急診室
      尿液檢查並無膿尿或菌尿情形，尿液細菌培養亦呈陰性，
      右腰明顯疼痛，而且使用抗生素後病況毫無改善，持續惡
      化，臨床醫師時需考慮有腎膿瘍或腰肌膿瘍甚至肝膿瘍及
      急性膽囊炎之可能性。依據病例記載，醫師於10月23日已
      安排做腎臟超音波檢查，但於10月24日又取消（未註明原
      因），醫師已注意到超音波檢查之重要性，後來雖然取消
      ，必定有其臨床上之考量，請該院查明。該院常規超音波
      檢查時間為星期一、三、五，但病人病況危急，實應安排
      緊急腹部超音波甚至電腦斷層掃描檢查，以排除外科急症
      之可能性，超音波檢查在病患床邊便可執行，沒有安排此
      項檢查，實有其疏失存在。
    (二)病患10月23日臨床醫生已有注意，並給予水分補充，其診
      斷及處置並無不當之處，另有關抗生素之選擇，請參考第
      三點。
    (三)更換抗生素係臨床醫生依其專業，認為最有可能之致病細
      菌為革蘭氏陽性球菌或陰性桿菌，選擇其適當之抗生素，
      且敗血性休克發生時，需給予水分之補充及監測。本案之
      抗生素之使用，並無延誤治療情形。
  (四)(五)病患死於敗血症及其合併之休克及其他併發症，就臨床病
      程及實驗室數據推斷應無疑問。至於是否有急性肺水腫及
      急性呼吸窘迫症候群，因為沒有胸部Ｘ光片可資判斷，因
      此無法判定。但是由重度低血氧、放射科專科醫師的胸部
      Ｘ光報告中，有中及下肺野肺間質浸潤，加上前述之敗血
      性休克的臆斷，臨床上懷疑有敗血症引起之急性呼吸窘迫
      症候群併發症，應屬合理。病患動脈血氧分析顯示明顯的
      低血氧現象（PaO2 58.1 mmHg），這在敗血性休克中十分
      常見，主要導因於肺血循環的通氣／血流配比不良（Vent
      ilation/Perfusion Mismatch）。出現低血氧時，依其成
      因不同，並不一定會有呼吸音異常。同時，急性肺水腫有
      時來的非常急，臨床上經常可見一小時前的呼吸音仍然正
      常（chest;clear），但一小時之後卻出現急性肺水腫的
      明顯濕囉音。至於何時該進行氣管內插管，為臨床之判斷
      ，本個案初期的呼吸及動脈血氣異常，主要是低血氧及代
      謝性酸血症引起之呼吸喘，若給予足夠氧氣吸入，並適時
      導正低血壓及代謝性酸血症，臨床上若有改善，並不一定
      要插管。就此兩點而言，醫師丙○○並無疏失之處。
    (六)根據血液透析教科書（Replacement of Renal Function
      by Dialysis（第四版，1996年）第839頁之記載，急性腎
      衰竭病患接受血液透析治療之適應症，除尿毒素增高外，
      亦包括水分不平衡（如肺水腫），於血壓過低之病患，如
      使用升壓劑維持血壓穩定，仍可施行血液析透治療。病患
      當時即有嚴重呼吸困難及急性肺水腫，合併寡尿，透析治
      療是唯一的選擇，若以腹膜透析治療，速度太慢，緩不濟
      急，血液析透治療雖然危險性較高，但也是一種不得已的
      選擇。至於導致病患馬上死亡的原因，依病患當時的狀況
      （血壓降低，急性肺水腫，端坐呼吸及寡尿），如果不施
      行血液透析治療，隨時都有死亡的可能。
  (七)(八)根據病例紀錄，病患第一次出現血壓降低於10月24日19：
      00，血壓：80/48毫米汞柱，病人開始病況轉壞，實應開
      始紀錄病人輸入及排出液量，為直到25日病況急遽惡化、
      呼吸困難、血壓持續下降、動脈血氧分析有低血氧及代謝
      性酸中毒情形，實已經進入敗血性休克狀態，此時才開始
      紀錄病人輸入及排出液量，仍有其疏失存在。於血壓降低
      之病患，除治療其血壓降低外，確實應紀錄尿量，但於神
      志清醒可自行排尿的病患，不一定需放導尿管。
    (九)根據教科書Harrisons第778頁記載，Cefamezine並不會影
      響腎功能，影響腎功能的藥物應為Gentamicin，醫師於使
      用此藥物時以減少劑量（正常使用為每八小時一次，醫師
      的處方為每十二小時一次），病患於10月23日下午住院，
      於10月25日有追蹤血液BUN及Cr值（BUN為24毫克/百毫升
      ，Cr為1.5毫克/百毫升）。此點醫師並無疏失。
    (十)於臨床照顧方面，病患水分之補充，更換抗生素之時機、
      升壓藥物使用時機、氣管插管使用人工呼吸機之時機、放
      置導尿管之時機、是否應執行血液透析或採取腹膜透析，
      為醫師專業及病人病況個別考量，無法判讀有明顯疏失存
      在。而且血液透析亦無法判讀為病人死亡之直接原因。
（二）台大醫院九十二年二月十二日（九十二）校附醫秘字第九
      二００００一二九０號函之鑑定意見（附於原審卷(二)第九
　　  八頁至一００頁）
  (一)原審所檢附附件一之鑑定意見：
   1、急性腎盂腎炎經有效抗生素治療後，多數病人在二至三天
      會對治療有反應，四至五天可完全退燒。當然仍有少數的
      病人需更長的時間才有反應。本案病患於八十七年十月二
      十二日晚上九點多至國泰醫院急診，使用抗生素，其間仍
      持續發燒，爰改用更強的抗生素，於十月二十六日早上開
      始急救，推算在院使用抗生素之期間為三天多，尚符合前
      述急性腎盂腎炎病人的反應。
   2、治療有急性腎盂腎炎症狀的病人，當給予抗生素治療後四
      或五天，若仍有腎盂腎炎之徵候與症狀時，的確須考慮有
      否腎膿瘍或腎旁處膿瘍。本案病患於國泰醫院治療後，其
      體溫高峰有降低，但仍持續發燒，未完全退燒。
   3、依內科教科書在治療急性腎盂腎炎病人，需考慮到其有腎
      膿瘍或腎旁膿瘍之情形，除前述第二項情形外，尚有(1)病
      患小便培養顯示多種菌種，(2)病患有腎結石，(3)發燒膿尿
      （尿中有白血球過多），但尿液培養並無長細菌。本病於
      十月二十四日之病程紀錄上載有尿液培養沒有長細菌，顯
      然不符合(1)之情況。此外，本病人在急診室檢查尿中白血
      球為０至１個，故亦不符合(3)之情況。本病人在到國泰醫
      院前，曾在其他診所醫院接受過抗生素治療，的確可能造
      成其尿液檢查正常。
   4、腎膿瘍之病患，其疼痛的確可能會傳到鼠蹊部和腿部，依
      病歷記載，本病人並無此項病狀或理學檢查之徵兆。
   5、病人的死因是敗血性休克，不能排除因急性腎盂腎炎所引
      發。病患從未確定有否腎膿瘍，更無法確定其敗血性休克
      係腎膿瘍所引發。
   6、敗血性休克和最後發生死亡之結果，並不會因陳醫師於十
      月二十四日就採取記錄尿液量，即可避免。
  (二)原審所檢附附件二之鑑定意見：
    附件（二）聲請鑑定事項共一百三十五項，然有些在前二次
    鑑定已提供相關意見，茲再綜合鑑定如下：
   1、如前所述，治療有急性腎盂腎炎症狀的病人，當給予抗生
      素治療後四或五天，若仍有腎盂腎炎之徵候與症狀時，須
      考慮有否腎膿瘍或腎旁處膿瘍。如考慮到此診斷，當然可
      安排腎臟超音波檢查。本病人於十月二十二日晚上九點多
      至國泰醫院急診，開始使用抗生素期間為三天多。此外，
      本病人從未確定有腎膿瘍現象，因此有些假設性問題，實
      難回答。
   2、病人初步診斷為急性腎盂腎炎，醫師給予抗生素，其後亦
      視情況更換抗生素，本案抗生素之使用在前次鑑定即認無
      使用不當之情形。
   3、病人之後血壓降低，診斷為敗血性休克，並出現呼吸窘迫
      ，醫師給予水份補充、更換抗生素、使用升壓藥物、使用
      氣管插管及人工呼吸機等，其使用時機為醫師專業及病人
      病個別考量，無法判讀明顯疏失存在。
   4、急性腎衰竭病患接受血液透析治療之適應症，除了尿毒素
      升高外，亦包含水份不平衡（如肺水腫），於血壓過低之
      病患，如使用升壓劑維持血壓穩定，仍可施行血液透析。
      本病患當時有急性肺水腫合併寡尿且血壓偏低，是個相當
      難處理的病例，給予升壓劑後再實施血液透析也是一種不
      得已的選擇，依病患當時嚴重病況，隨時都有死亡的可能
      ，而血液透析亦無法判讀為死亡的直接原因。
   5、病人十月二十四日血壓開始偏低，醫生雖有處理，但未直
      接要求記錄尿量，直至十月二十五日才開始記錄。嚴密監
      控尿量當然有助於瞭解病況，然而醫師對於血壓偏低已作
      了相關措施，晚一天記錄尿量應不致影響其處置。
  (三)被告乙○○、丙○○有無醫療行為疏失之問題：
    參照前述，被告二人在考慮疾病的診斷時尚未達到盡善盡美
    ，想出所有的可能性，進而做超音波檢查。然而被告等從最
    基本且常見的急性腎盂腎炎著手開始治療，等四或五天若無
    效再安排超音波，且事實上該院本已安排十月二十六日做超
    音波檢查，可惜病人最後因病況變差，未做進一步檢查，被
    告二人的做法不能謂之有錯，其後敗血性休克及急救之處理
    ，亦無法判斷有醫療疏失之嫌。
（三）綜觀上開行政院衛生署醫事審議委員會、台大醫院鑑定意
      見，除就是否未即時做超音波檢查、記錄病人輸入及排出
      液量之時間是否延誤等鑑定意見有所差異外，就被告二人
      其餘診斷、施用藥物及施以急救等治療程序並無不當及無
      法判斷有何疏失乙節，則認定一致。是本件爭點，厥為做
      超音波檢查及記錄病人輸入及排出液量之時間點暨與本案
      被害人死亡間究有無因果關係。查：
    (一)被害人即病患潘淳金於八十七年十月二十三日入住國泰醫
      院後，係由國泰醫院住院醫院己○○先行診問，己○○醫
      師即醫囑做超音波檢查，護士隨依該醫囑安排於十月二十
      六日執行超音波檢查，後因被告乙○○於十月二十四日查
      房時，重複此醫囑，己○○於同月二十四日在醫囑單停止
      其所下醫囑，惟原安排之十月二十六日超音波檢查仍未取
      消等事實，業據證人己○○、丁○○於本院九十四年四月
      十九日審判期日中結證無訛，並有國泰醫院所檢送病歷資
      料內醫囑單可佐，是行政院衛生署醫事審議委員會鑑定意
      見所稱：醫師於十月二十三日已安排腎臟超音波檢查，但
      於十月二十四日又取消云云，尚有誤會，先此敘明。
    (二)依行政院衛生署醫事審議委員會鑑定意見，固認於被害人
      尿液檢查並無膿尿或菌尿情形，尿液細菌培養亦呈陰性，
      右腰明顯疼痛，而且使用抗生素後病況毫無改善，持續惡
      化，即應考慮有腎膿瘍或腰肌膿瘍甚至肝膿瘍及急性膽囊
      炎之可能性，而應即時做超音波檢查等語。但觀諸國泰醫
      院所檢送病患潘淳金病歷資料中之護理紀錄，其中於八十
      七年十月二十四日明確記載如下：「時間:9/am drip 中
      ，續ｆ/upt，體溫變化/；時間10／am pt體溫37℃，已降
      ，現臥床休息中／；時間3/pm pt.Bp：98/62mmHgTPR36.4
      ，80.20主訴Abdfiln ess及胃脤不適未改善，現nofever
      ，IV, Lock存家屬陪伴中」等，顯見被害人潘淳金至八十
      七年十月二十四日下午三時許，其體溫有回復正常狀態，
      而非對治療所施藥物毫無反應甚明。即公訴人亦認本案對
      於初期病人之治療及照顧，即十月二十二日入院至十月二
      十四日止，並無任何過失可言，甚且自始至終，使用抗生
      素以抑制細菌之增長，亦無任何不當之處。足見被告乙○○於八十七年十月二十四日查房而為潘淳金診察時，未於
      該日即安排超音波檢查，難認有何疏失之處。再依台大醫
      院鑑定意見所言：被告等從最基本且常見的急性腎盂腎炎
      著手開始治療，等四或五天若無效再安排超音波，且事實
      上該院本已安排十月二十六日做超音波檢查，可惜病人最
      後因病況變差，未做進一步檢查，被告二人的做法不能謂
      之有錯等情，則就何時做超音波檢查，專業機關之鑑定洵
      有歧異，顯見超音波檢查時機，容於醫師臨床時就個案情
      形而有不同之判斷，則被告二人之醫療程序是否違反一般
      醫療準則，亦值存疑。
    (三)另者，依護理紀錄，病患於十月二十五日零時至四時四十
      五分曾主訴喘不過氣來，十月二十五日六時血壓為右手78
      /50毫米汞柱，左手70/50毫米汞柱，六時三十分又主訴呼
      吸困難，醫師即被告丙○○給予Bricanyl吸入性治療，並
      給予氧氣。於九時之血壓為80/50毫米，體溫38.8度Ｃ，
      心跳90次／分，呼吸26次/分，醫師即被告丙○○增加靜
      脈輸液之速度至每小時100毫升。十月二十五日十四時血
      壓下降至70/50毫米汞柱，使用升壓藥物（Dopamine）及
      第二代抗生素（Ucetaxin）。十六時病患主訴全身不適，
      當時血壓82/58毫米汞柱，體溫36.2度C，丙○○懷疑為急
      性腎盂腎炎合併敗血性休克，即申請第三代抗生素（Epoc
      elin 1.0gm IV q8h）並開始使用及給予升壓劑，開始記
      錄輸入及排出量等，顯見被害人即病患潘淳金病情係於八
      十七年十月二十五日始開發生特殊變化。而行政院衛生署
      醫事審議委員會就十月二十五日醫師之處置，除認未及時
      記錄輸入及排出液量，有所延誤外，其餘部分並未認有何
      疏失不當之處。而再參諸醫囑單上明確記載二十五日停止
      超音波檢查，顯見被告二人於二十五日已因被害人即病患
      潘淳金病情之變化，認暫無做超音波檢查之必要，可見被
      告二人並非未考慮超音波檢查之需要性。
    (四)況且，本件病患潘淳金之敗血性休克，不能排除因急性腎
      盂腎炎所引發，病患從未確定有否腎膿瘍，更無法確定其
      敗血性休克係腎膿瘍所引發等，業經前開台大醫院鑑定意
      見說明如前，故超音波檢查之安排時機是否得宜，顯與本
      件被害人即病患潘淳金之敗血性休克死亡難謂有何相當因
      果關係可言。
    (五)末者，行政院衛生署醫事審議委員會雖認被告丙○○直至
      八十七年十月二十五日才開始記錄病人輸入及排出液量，
      亦有其疏失存在等語，惟公訴人就此部分，並未具體指出
      ，如未有此疏失，即若於十月二十五日前開始記錄病人輸
      入及排出液量時，被害人即病患潘淳金即不致敗血休克死
      亡之依據。故縱被告丙○○有此疏失，則此疏失與被害人
      即病患潘淳金死亡間殊難認有何因果關係之存在。況依護
      理計劃表，於十月二十四日載有：「６、評估病人攝入及
      排出量有無平衡」等語，已見被告於十月二十四日已有注
      意病患水份攝出及排出之狀況；再依上開護理紀錄於十月
      二十五日所載護理情形，足證被告丙○○就病患潘淳金之
      病況亦已有相當之處置。且台大醫院鑑定意見亦認醫師對
      於血壓偏低已作相關措施，晚一天記錄尿量應不致影響其
      處置。益證何時記錄病人輸入及排出液量，亦應屬臨床專
      師之專業判斷，被告丙○○是否已違反一般治療準則而有
      疏失，亦待商榷，洵難依此遽謂被告丙○○有何過失。
    (六)至告訴人雖指陳，原審函送台大醫院之鑑定資料中，由被
      告所提出醫學文章之中文譯文，係刻意翻譯錯誤，誤導鑑
      定云云，然查，原審所檢附台大醫院之資料，除有中文譯
      文外，並有英文原文，此有台大醫院檢還之鑑定資料在卷
      可按（附於卷證資料箱內），且台大醫院就醫療係其專業
      ，譯文是否有錯，英文資料是否片斷，其當具有判斷之能
      力，不致資料錯誤仍不自知。是告訴人前開指陳尚有未洽
      ，附此指明。
四、縱上所論，本件檢察官所舉事證無法積極證明被告犯罪，依
    據職權調查的結果，也沒有其他不利於被告的事證。原審不
    查，遽被告二人有罪之判決，尚有違誤。被告上訴據此指摘
    原審判斷不當，為有理由，應由本院撤銷原判決，並改判被
    告無罪。
貳、上訴駁回（即被告被訴業務登載不實文書）部分：
甲、檢察官（追加）起訴意旨：
一、（追加）起訴事實：被告乙○○、丙○○明知在醫療過程有
    過失，惟為掩飾渠等之罪責，於八十七年十月二十六日晚上
    十時許，在住院病房急診室旁之會議室召開醫療過程說明會
    ，並向潘淳金之家屬稱彼等實施醫療過程並無過失，然潘淳
    金之家屬就彼等說明之內容認為有待斟酌，故向國泰醫院要
    求提供病歷供參考，惟遭醫院方面斷然拒絕，嗣經協調始達
    成共識，於會後雙方共同將潘淳金之病歷，彌封於國泰醫院
    所提供之牛皮紙袋中，並於紙袋正面記載：「五十二頁病歷
    （封底面不計、未含空白頁六頁及檢查單）」，再由在場人
    士中之粘聰明、林學銘、黃威達、林掙皓、彭祖璽、戊○○
    、李璽正、丙○○在彌封之處簽名，末由粘聰明以透明膠帶
    黏貼於彌封處，以防止開拆毀損。潘淳金之女戊○○認已達
    保全證據之目的故而離去。被告乙○○、陳孟為掩飾彼等過
    失致人於死之刑責，竟共同隱匿原來之病歷資料，基於共同
    犯意之聯絡，在國泰醫院內另行製作不實之病歷表一份（不
    實內容詳如附表所示），致生損害於醫療過程內容、國泰醫
    院及醫事主管機關管理病歷之正確性，以及死者與其繼承人
    之權益，並提出於檢察署及法院而行使之。嗣後戊○○認其
    母潘淳金之死亡，確係被告等二人業務過失所致，而提出告
    訴，承辦檢察官隨即函國泰醫院調取上揭病歷，國泰醫院於
    八十七年十二月九日以（87）管歷字第八四七號函覆：檢送
    病患潘淳金所有病歷正本共計四十六張（含空白底頁，檢驗
    報告），迨至八十八年一月二十六日，戊○○出庭應訊，始
    發現上情。
二、起訴法條：刑法第二百十六條、第二百十五條。
三、（追加）起訴證據：
  (一)告訴人戊○○之指訴；
  (二)證人林學銘等人之證詞；
  (三)彌封病歷原封牛皮紙袋照片上記載之頁數與國泰醫院函送檢
    察官之病歷頁數不符；
  (四)病歷記載與告訴人戊○○八十七年十月二十六日晚上於被告
    等二人對家屬解說治療過程之手稿不符。
乙、被告之辯解：訊據被告二人均否認有何犯業務登載不實文書
    之犯行，均辯稱：彌封之病歷係由國泰醫院病歷室保管，後
    由病歷室人員拆封並逕送檢察官，期間被告等二人均未接觸
    該病歷，亦無加以竄改等語。
丙、本院之判斷：
一、查，被告等二人於八十七年十月二十六日晚上病患潘淳金死
    亡後，向家屬說明治療情形，並由戊○○手寫記錄，被告二
    人在該手稿上蓋章，之後並由家屬與國泰醫院協議將潘淳金
    之病歷彌封，故由在場人潘淳金之友人粘聰明點數病歷張數
    後放入牛皮紙袋內再彌封，並由被告之家屬、朋友即告訴人
    戊○○、林學銘等人及被告等二人在彌封處簽名，交由國泰
    醫院病歷室保管等情，為被告等二人供承在卷，且經證人即
    告訴人戊○○、證人即告訴人戊○○之友人林學銘、證人即
    潘淳金之子黃威達、證人即潘淳金女婿林錫銓、證人即潘淳
    金友人粘聰明、證人即黃威達之員工彭祖璽、證人即國泰醫
    院社工李璽正證述明確（原審卷(二)第一三一頁、第一四九、
    一五０頁、第一七七頁、第一八七頁、第一九五頁、第二一
    ０頁、第二一六頁、第二一九頁、第二二０頁）、並有手稿
    一份、病歷彌封公文袋照片三紙在卷可稽（原審卷(二)第二十
    二至第二十四頁、第二十八頁至第三十頁）。又病歷彌封後
    因告訴人戊○○提出告訴，故臺灣臺北地方法院檢察署檢察
    官八十七年十一月二十四日函請國泰醫院檢送潘淳金病歷，
    而潘淳金之病歷於送至檢察官處時已開封一節，固亦為被告
    等二人所不爭，惟被告等二人有無將病歷內容竄改，仍有加
    以審究之必要。
二、查，八十七年十月二十六日潘淳金的病歷彌封後，即由潘淳
    金家屬陪同國泰醫院社工李璽正，一起將該彌封之病歷，由
    加護病房送到國泰醫院病歷室統一保管，且係交由該病歷組
    組長邱大炂保管，邱大炂將之放置在其位置後方等情，業據
    證人即李璽正、邱大炂於原審具結證述在卷（詳原審卷(二)第
    二九八頁、第三一六頁）。
三、又下列證人於原審具結證證述：
  (一)證人即當時任職國泰醫院醫療組副組長之劉俊良稱：因於八
    十七年底，健保局抽樣結果函調潘淳金之病歷，我即請社會
    服務室的李璽正先生代為聯絡病患家屬到醫院，希望在家屬
    的面前把病歷做成影本，以便能送到健保局，嗣經李璽正通
    知，即有一家屬黃小姐到醫院，由我去跟他做個說明，經我
    將用意向黃小姐陳述，記得黃小姐拒絕，在當時她要我出示
    我所講的健保規定，記得她從袋子裡面拿出照相機在我的辦
    公室拍攝我翻給她看的規定，後來她拍完以後就離開，．．
    ，後來又有一次，也是病患的家屬到醫院來，李先生也是有
    請我跟其他的家屬說明健保局調閱病歷，後來健保局有告訴
    我們說，病患的家屬有寫一封信，不知道是存證信函還是一
    封信，就是說病患的家屬有通知健保局，主旨是要健保局不
    要給付潘淳金的醫療費用給國泰醫院，後來健保局有來函給
    國泰醫院，內容我記不太清楚，大意是說希望我們跟病人家
    屬好好溝通，後來有一天我接到病歷組的通知，表示這本病
    歷要送給檢察官，他們已經製作了一份影本通知我去拿，後
    來我們就把這份影本送給健保局，我們醫療事務組跟健保局
    的接觸工作就到此為止；黃小姐來時，沒有在他面前拆封病
    歷，因為黃小姐那一天的口氣，我們覺得好像不合適，所以
    當時是不了了之等語（原審卷(二)第二七八、二七九、二八０
    頁）。
  (二)證人李爾正證稱：這份病歷因為健保審查關係，剛好抽到這
    份病歷，醫療事務組的劉俊良先生來找我瞭解大概這是個什
    麼樣的案件，我告訴他這是疑似有個醫療爭議的案件，所以
    整個病歷是彌封的，當時劉先生也說明要抽閱這份病歷的必
    要，他希望我再跟家屬溝通，希望在家屬的面前，將此份病
    歷拆封，留存影印本之後，再把病歷重新彌封，之後我就以
    電話的方式跟潘女士的應該是公子，電話聯絡，將這個事情
    告訴對方，希望能夠徵詢他們的同意，來醫院一趟，當時在
    電話中並沒有告訴我非常肯定的答案，告訴我說必需要跟家
    屬討論過後再做決定；過幾天後，詳細日期不清楚，後來主
    要是戊○○小姐直接進到我們社會服務室辦公室，當時我並
    不知道她就是黃小姐，一進門，她的話語好像是說我們怎麼
    可以這樣做，後來進一步瞭解，我才想到她是潘女士的家人
    ，當時她的表示對我們醫院要拆封這份彌封的病歷她表示非
    常懷疑，我的想法是要跟黃小姐做進一步的說明，我就先建
    議黃小姐到我們二樓的會談室，之後我請醫療事務組劉俊良
    先生至會談室做這個部分的說明；當時我們沒有到病歷室借
    調這份病歷；黃小姐當天沒有同意將彌封的病歷拆封之後影
    印，當天也沒有將彌封的病歷拆封、影印，因整個說明的當
    中並沒有把病歷調上來；後來再與其他家屬溝通，最主要談
    的應該是我們為何要拆閱這份病歷的原因，跟家屬做個說明
    ，我們也把黃小姐那天來醫院的狀況，來跟其它家屬做個描
    述，家屬這一部分，他表示希望能夠由家屬先跟健保局溝通
    ，當天沒有向病歷室調病歷到會議室來，也沒有拆封病歷、
    影印病歷等情（原審卷(二)第二九九至三０一頁）。
  (三)證人林學銘敘稱：八十七年十一月二十八日的下午四點多，
    被害人的家屬接到院方的電話通知，說十一月三十日，要開
    拆病歷，理由是健保局抽到這份病歷，要求院方將病歷送到
    健保局，十一月二十八日是禮拜六，隔天是星期日沒有上班
    ，忽然通知星期一要開拆病歷，這時候家屬就很震驚，因為
    我在當兵的時候在醫務所聽裡面的醫官對我說過，醫院只要
    有稍微風吹草動，整份病歷就馬上變造，所以我們接到醫院
    來電時，心裡其實覺得健保局通知這種事情，其實太巧合，
    其實要安排也不是不可能，我們當初彌封的目的，就是為了
    防止院方偽造病歷，今天院方以這種藉口要開拆病歷，我們
    心裡覺得很懷疑，我們懷疑院方會為了想湮滅證據進行偽造
    病歷的動作，所以家屬在電話裡，馬上跟院方表達反對的立
    場，院方是指李璽正，因為是李璽正通知的，家屬就跟李璽
    正講表達反對的立場，請李璽正不要走，我們馬上到國泰醫
    院去瞭解是什麼樣的情況，接下來我就載著戊○○馬上趕到
    國泰醫院，結果李璽正放我們的鴿子，我們到那邊，他們都
    下班了，整個社工室裡面完全沒有人，我們沒有辦法只好等
    到星期一再度聯絡上李璽正，我們又跟李璽正約時間說要到
    國泰醫院瞭解這個狀況，後來我跟戊○○約二點多在國泰醫
    院門口，那一天我因為在半路機車壞掉，所以遲到一個多小
    時，等到達國泰醫院時已經三點半左右，我在裡面找到戊○○的時候，戊○○已經跟國泰醫院醫療事務組副組長還有李
    璽正都碰過面，戊○○有強烈反對開拆的意思，並要求提出
    健保局的公文及相關的法律依據，最後獲得國泰醫院醫療事
    務組副組長的同意，說他個人願意行文健保局，讓健保局知
    道這個病歷已經被彌封，暫時無法開拆，我遇到戊○○之後
    ，我們就到地下室的病歷室去，我們進去的時候，病歷室的
    主任正在講電話，我們猜測他們通話的內容可能是在談論這
    件病歷的事情，等他掛完電話之後，行政人員獲得他的允許
    ，就拿出那份彌封的病歷出來，讓我們拍照，拍完照之後，
    我們就回去，接下來院方跟家屬相約在十二月二日開會，主
    要的內容就是彌封的這件病歷要送健保局的問題，當時家屬
    這方面有我、黃威達、黃于超、林錫銓，院方有彭聖曾、兩
    位被告、李璽正、醫療事務組副組長，剛開始的時候彭聖曾
    第一句話就說，這一次不是在和解，只是討論病歷跟健保局
    的問題，態度相當強硬，接下來他們副組長，就跟我們說明
    健保局他們的作業方式，為何會電腦亂數抽到這份病歷，還
    有他們說健保局這是強制規定，他們也沒有辦法，不過我們
    早在十二月二日開會之前，就打電話到健保局詢問相關規定
    是如何，我在前一天就打電話到健保局，聯絡到負責國泰醫
    院業務的劉小姐，劉小姐跟我說，他們抽中的國泰醫院的這
    份病歷，國泰醫院要不要送由醫院自行決定，他們如果沒有
    將這份病歷送到健保局，頂多只是產生不能請款的效果而已
    ，所以當開會的時候，副組長這樣說，說一定得送，我們心
    裡面就知道其實不是這麼一回事，然後我們就跟他們副組長
    講，我們有問過健保局，只是不能請領給付而已，他們副組
    長就說剛才兩點多的時候，健保局的確有打電話到國泰醫院
    ，他說沒有錯，不送過去的話是沒有辦法請領給付，他說可
    是這樣子他們要行文要寫公文，會增加他們行政作業的負擔
    ，希望家屬配合他們，我們家屬都覺得很奇怪，這件案子在
    家屬心中是一件大事，而病歷又是唯一的證據，對方動員這
    麼多人，三個醫生都到場，只是為了減少他們一樣行政作業
    的負擔而已，似乎不太合乎比例，所以家屬表達反對開封的
    立場，希望他們稍微麻煩一點，寫個公文行文健保局說明此
    事，他們副組長說辭又反反覆覆，明明剛才已經說可以不送
    的話可以暫時不送，只是暫時沒有辦法請領給付，接下來又
    說怕健保局會對他們做什麼處分，又說電腦抽中他們的作業
    程序是一定要送，他們不送的話會很麻煩，他們說他們一個
    月的醫療費用就有上億的金額，這個案子只有二萬多元而已
    ，為了這個二萬多元的小案子要增加他們行政業務的負擔，
    又要冒著被健保局處分的風險，所以希望家屬能配合，我們
    其實知道健保局不會有處分，而且寫個公文其實不會那麼煩
    麻，需要他們動員三個醫生、一個社工、一個副組長來開會
    ，只為了減少一張公文的工作量這殊難想像，副組長又一直
    說我們雙方對健保局的認知有差異，在我聽來，根本沒有差
    異，因為只是產生不能請款的效果而已，所以我就當場說不
    然我們現在當場打電話給健保局，我們來做確認，對院方又
    不敢，彭聖曾這個時候又說，你們年輕人不要為了這個小事
    情然後堅持不下等等空話，就回避打電話來確認這件事，他
    們醫療事務組副組長前後也是針對健保局的規定，也是反反
    覆覆，這個時候家屬也是堅持不讓他們開封，彭這個時候又
    說，你們這份病歷也可以拿去印，讓你們拿影本，你們自己
    開沒有關係，我們家屬其實心裡有數，因為彌封上面的簽名
    ，可以證明當天的這些人在十月二十六日有參與開會，如果
    拆封再彌封勢必減損這方面的證據，而且如果讓他們送健保
    局去印的時候，院方要看到這方面的病歷內容是有可能的，
    這樣子恐怕會讓他們產生偽造的動機，．．所以我們家屬在
    開會前為了預防有其它的變數，就要求保持原封的狀態，以
    免橫生枝節，所以我們拒絕院方的提議，堅持反對開封的立
    場，最後副組長跟我說，坦白說，我已經在開會之前就被授
    權不開封這病歷，由國泰醫院自行吸收這一筆費用，暫時不
    請領給付，他又說可是希望家屬能給他一個時間，等到這件
    事情過了，他們再來申請給付，他說行文的部分，他會負責
    ，他說希望在半年內，能夠把這件事情解決，所以病歷不開
    封的這件事情雙方已經達成結論，．．，所以當天開完會之
    後，雙方已經達成共識，就是暫時不開封，直到這個案子解
    決了之後再說；（問：告證六之相片就是碰到戊○○就到地
    下室病歷室的照？）是的等語（原審卷(二)第三五一至三五三
    頁）。
  (四)證人林錫銓稱：十二月二日在國泰醫院再開過一次會，當天
    主要是院方說明為何要拆封病歷，在會中院方有提到讓家屬
    影印病歷，但家屬不同意，十二月二日開會時，病歷沒有拆
    封，（為何你能確定病歷沒有拆封？）視覺的印象沒有印象
    ，可是我有聽院方的陳述是這樣的陳述，院方的李璽正有說
    病歷還沒有拆，但是有無看到病歷，現在無法確定等語（原
    審卷(二)第三六七、三六八、三七０、三七一頁）。
  (五)證人黃于超稱：第一次在十二月二日下午，地點是在國泰醫
    院類似會客室的地方，我們這邊有我、黃威達、林錫銓、林
    學銘，對方我記得有一位腎臟科的主任、兩位被告、社工李
    璽正、醫療事務組的副組長，內容的話，那一次去的主要目
    的，是國泰醫院院方有通知我們說要拆病歷，他們那個時候
    跟我們陳述的理由是健保局抽檢病歷時，是抽檢到我母親的
    病歷；我們這邊是希望病歷保持原狀不要開拆，後來結論是
    醫療組副長表示可以自行吸收健保費，但希望這份病歷不是
    一直保持彌封的狀態，希望這件事情能夠半年之內解決；十
    二月二日病歷有放在桌上是彌封的給大家看，十二月七日並
    沒有拿病歷出來等語（原審卷(二)第三七二、三七三、三七四
    、三七九頁）。
  (六)是綜上證人所述各節，足見國泰醫院於八十七年十一月因健
    保局通知抽樣本案病患潘淳金之病歷，而於八十七年十二月
    二日與潘淳金家屬協調拆封病歷之事，因家屬反對，遂未拆
    封，且至八十七年十二月二日雙方開會協調時，該病歷仍處
    於原彌封狀態，應可是認。
四、又，證人即國泰醫院病歷組組長邱大炂於原審具結證述：
    該份彌封的病歷一直到地檢署函調時，才依行政手續開拆，
    即上簽呈以院長名義發函出去，簽呈在其之上還有管理部門
    主管及副院長，簽呈上要附原本的病歷、法院的來函；而該
    病歷是地檢署來函之後，承辦人員將文交給其看，其看後，
    就將文交給承辦人處理，由承辦人李政賢拆封；從拆封病歷
    到交給法院之前，不需要知會被告，院長批示後，其就連同
    病歷、簽呈交到總務組收發郵寄出去；病歷寄出去之前，通
    常會影印起來，因為有時候會做一些報告會用到，有候時病
    人會回來做門診，我們還需要用到影本的病歷，我們一般的
    手續一定會拷貝下來；醫療事務組在法院函調前，曾拿健保
    局之公文，說因申請健保費用，而要調該病歷，但其查過，
    這是有爭議的病歷，因為有彌封，所以其說不可以；病歷送
    出去之前，通常會數病歷之張數；一直到送交地檢署或是上
    級長官之前，其都沒有看這份病歷內容，從病歷彌封之後拿
    到其處，一直到地檢署調閱之前，這份病歷都一直在病歷室
    ，但是公文來之後，會隨著簽呈當附件跟著簽呈跑等情（原
    審卷(二)第三一二至三二０頁）；證人即八十七年十月間在
    國泰醫院擔任病歷組之管理師李政賢同日證述：知道病歷室
    有一份彌封的潘淳金病歷，在地檢署來函要這份病歷的原本
    時拆封，其處理流程，總務收文後給相關單位就是病歷組，
    病歷組組長看過後，就交辦給其寫簽呈，往上簽呈說這份病
    歷正本要給地檢署，其拿到這份彌封的病歷時已拆封；應該
    是組長拆的；簽呈上因為是簽擬稿，內容應該都是說依地檢
    署來函、幾號文，附上病歷正本、幾頁；按照流程要簽給管
    理部，管理部再往上給副院長、院長，院長批准後，會把文
    轉回來給我們病歷組，上面都沒有意見的話，就是照准辦的
    話，就會將簽呈及病歷的原本交給收發去打正式的公文，再
    寄出去；在收到地檢署來函到病歷寄出去之前，不會知會被
    告；流程可能是三、四天或是四、五天，因為有時簽上去主
    管不在會擱一、二天，會寫病歷的頁數；該份病歷是組長交
    給其，交付時病歷已經開拆，印象中拿到的時候就是整份病
    歷了，已經沒有封袋，就是給其時並沒有封袋；病歷送到地
    檢署後，記得當時有一個彌封的病歷封袋好像是放在某一個
    位置，好像是組長後面的檔案櫃還是那裡，其記得病歷送到
    地檢署之後，還有看到那個袋子在原處，之後印象中放了二
    、三個月以上的時間，有一次大掃除或是整理，才把它丟掉
    ，不確定何人所丟；依正常情形，組長把公文給其，在其擬
    簽呈的時候病歷都在其桌上等語（原審卷(二)第三二一至三三
    二頁）。則互核上開二證人所言，渠等對於本案系爭病歷
    係究係二人中何人開拆者乙節，雖有歧異，而有互相推諉之
    情，然就該病歷於檢察官函調前，均在邱大炂保管中，則供
    述如一，而由其二人所供，其二人於收到檢察官函調之公文
    時，並未告知被告甚明，自難認被告二人知悉檢察官調取該
    病歷之事。
五、另查，本案潘淳金之病歷經臺灣臺北地方法院檢察署以八十
    七年十一月二十四日甲○勇陽八十七他二一四四字第四九六
    五０號函向國泰醫院調取，國泰醫院於八十七年十二月二日
    收文後，於八十七年十二月九日以（87）管歷字第八四七號
    函檢送到該署乙節，復有該二份函文附於偵查卷可稽（八十
    七年度他字第二三六三號偵查卷第十三頁、第十四頁）。
六、綜上各節，本案潘淳金之病歷，於八十七年十月二十六日晚
    間彌封後，至國泰醫院於八十七年十二月二日收獲檢察官函
    調公文，由病歷組擬具簽呈，迄八十七年十二月九日寄送檢
    察官期間，均無證據足資證明被告曾接觸該病歷，則被告二
    人如何有機會在該病歷表上，另行製作不實之病歷紀錄？
七、公訴人雖主張彌封病歷原封牛皮紙袋照片上記載之頁數五十
    二張，與國泰醫院函送檢察官之病歷頁數四十六張不符，而
    認被告二人有偽造之嫌。然查，(一)證人李正璽於原審證稱：
    他（應係粘聰明）於八十七年十月二十六日數病歷時，是一
    張一張的數，但是裡面有報告我不確定是否有將夾頁算進去
    等語（原審卷(二)第二三０頁）；而證人李政賢於原審則稱：
    簽呈會寫病歷張數，本件病歷四十六張，是在簽呈送出前所
    數；如果小張檢驗報告黏貼在黏貼頁，檢查報告會算，但是
    空白的黏貼報告就不算；空白底頁（黏貼頁）不算在四十六
    張內等語（原審卷(二)第四九、五０、五一頁），足見粘聰明
    與李政賢就前開病歷之計算方式，可能有所不一。再觀諸原
    審卷(二)第二十八頁所示牛皮紙袋上係記載「五十二『頁』」
    ，而國泰醫院前開八十七年十二月九日以（87）管歷字第八
    四七號函文上係記載：病歷正本計三十六「張」（含空白底
    頁）、檢驗報告十「張」，合計四十六「張」等，顯見二者
    單位數亦有不同。而核諸本案系案病歷正本，於急診病歷表
    、病歷摘要表、病歷用紙、呼吸治療紀錄、醫囑單、體溫病
    歷表、給藥治療記錄單、護理評估表、護理記錄等，均係得
    於正反頁記載，而有此雙頁記載者計二十二張，其頁數即有
    四十四頁，而如列計其餘屬單頁部分之二十四張，則達六十
    四頁，益證因方式計算之不同，而易產生不同之認知。復且
    ，如被告二人有重新謄載以製作不實病歷之故意，其既知該
    病歷業經被害人家屬計算頁數，並記明在牛皮紙袋上，何以
    會愚致減少其頁數，而使人發現其為不實記錄之理。況本件
    系案病歷資料中，所附者，亦有檢驗日期均在十月二十六日
    以前，而於八十七年十月二十六日後始列印之檢驗報告者，
    是如係被告二人事後製作不實之病歷資料，又何會如此明顯
    加入日期在後之資料？故該資料，係國泰醫院病歷組人員為
    檢送檢察官，於開拆病歷後加以黏貼於病歷以期完整者，當
    不無可能。從而，公訴人僅以病歷頁數或病歷遭開封而認被
    告等二人即有竄改病歷行使業務登載不實罪嫌，尚屬率斷。
八、又觀諸告訴人戊○○於八十七年十月二十六日晚間就被告二
    人說明治療過程時所記錄之手稿，其內容字跡潦草，且多為
    片段字句，可見當時記錄匆忙，是已難排除告訴人戊○○上
    開記錄並無誤聽、誤記之情形。又上開手稿雖經被告二人蓋
    章於上，惟被告二人於當時經病患家屬要求立即說明病情時
    ，現場除被告二人及彭祖璽、李璽正外，餘均為病患家屬，
    且人數多達十餘人，解說過程中並有病患家屬打斷詢問、發
    言等情，業經證人戊○○、林學銘、黃壁耀、黃威達、李璽
    正等人於原審證述在卷（原審卷(二)第一三０頁、第一四九頁
    、第一六三頁、第一七五頁、第一七六頁、第二一六頁）。
    衡情，任何人於此狀況下，咸有能鎮定如常而未緊張、心慌
    者。是縱依證人戊○○、林學銘、黃威達所均證稱被告二人
    係拿著病歷解說等詞，依被告二人所處情境，殊難認不可能
    無口述錯誤之情形，且被告二人於手稿蓋章係於說明、記錄
    完畢之後，此亦經上開證人於原審同日證述無訛，是若該手
    稿內容記載有誤，被告二人是否能僅憑記憶即時更正亦非無
    疑；況依證人李璽正所證：兩位醫師並不願意簽名，當場家
    屬對於這個部分不滿，氣氛是不好，情緒有些激動，後來林
    醫師是在沒有辦法的情況下簽這個名，林醫師大概是稍微看
    了一下，我想時間應該是很短，應該沒有（核對）因為如果
    有核對的話會花比較長的時間等語（原審卷(二)第二一八頁）
    ，是被告乙○○能否均詳予核對或更正其誤，自有疑義。此
    由，告訴人手稿上雖於（四）（應指八十七年年十月二十二
    日）下列載 CRP發炎，等字（八十七年度他字第二三六三
    號偵查卷第三十八頁），然觀諸國泰醫院所檢送病歷資料，
    其內所附累積檢驗報告上，於八十七年十月二十四日，始有
     CRP，19.2檢驗結果之記載。而於八十七年十月二十二日之
    檢查項目，則未有 CRP乙項；復且該檢驗報告，係將八十七
    年十月二十四日印列在第一行，依序則為八十七年十月二十
    二日、八十七年十月二十五日、八十七年十月二十六日，復
    足佐之被告乙○○於八十七年十月二十六日向家屬說明時，
    確有可能於心中緊張下，因未詳閱病歷資料而引述錯誤。故
    尚難僅以手稿內容與病歷記載不符即遽認被告等二人竄改病
    歷內容。
九、況公訴人起訴認病歷內容竄改部分，其中編號一、十五部分
    ，日期誤載情形與文書記載通常可能發生之錯誤相仿，並非
    即可推認係被告重謄病歷之誤。且若被告二人有重謄病歷並
    故為虛載，當會更小心謹慎，焉有在日期記載上明顯錯誤者
    。再者，編號五、七、八部分，手稿上僅記載「ＳＩＲ擔心
    －感染最怕敗血性休克」、「多重器官衰竭」、「急性腎衰
    竭」等語，因僅係醫療專業名詞，其實際內容不明，被告等
    二人解說時是否如告訴人所稱之意義亦無從得知。又編號三
    ＣＲＰ檢驗日期，確係引述有誤，已如前述，是編號二、四
    、十三、十四部分，巡房日期、以耳測聽診時間、接洗腎機
    及急救時間或收縮壓，實亦均無法排除被告等二人引述有誤
    或告訴人戊○○耳誤之可能。蓋上開各項或與病患病情無關
    （如巡房時間），或手稿所記對被告有利（如編號四），或
    與治療過程是否疏失非有重要關聯（如編號十三、十四），
    則殊難想像被告二人就此有為重謄而製作不實之必要。另編
    號六、九、十、十一、十二部分，有關尿液記錄時間、昇壓
    劑使用方式、抗生素及利尿劑使用時間，手稿上記載為被告
    丙○○醫囑時間，與護理人員實際申領、用藥時間自不相同
    ，則病歷上記載護理人員之施打時間，亦非即有不符之處。
十、再者，綜觀國泰醫院檢送之病歷內容除被告二人記錄、簽名
    外，諸如醫囑單部分，被告簽名旁邊尚有護理人員、檢驗人
    員之簽名，且該病歷逐日油墨、字跡均不相同，若被告等要
    加以竄改，尚要經過十數人加以配合，其他醫護人員是否願
    意誠屬不易，況證人即照料病患潘淳金之護理人員蘇琇琳、
    張瑤書、丁○○亦均到庭證稱護理紀錄均係渠等所據實製作
    ，係對病人做完護理，回到護理站後即記載，事後並未重新
    謄寫護理紀錄等情無訛（見原審卷(三)第一三二頁、第一四０
    頁、第一四八頁、第一五０頁、第一六一頁、第一六三頁、
    第一六四頁）。至證人林學銘於九十二年四月二日原審中雖
    稱：我當初看病歷是要注意有無認識的藥，有看到一個藥是
    我認識的是ｎｏｖａｍｉｎ，這個藥名的位置大概是在那一
    頁中間偏下一點的地方，那一頁的頁尾有四、五行左右的空
    白欄，印像中是淡藍色的字跡；最後我跟丙○○去做總結，
    丙○○是在病歷的最終的地方做總結，他做總結的時候沒有
    貼心電圖那一張圖，因為他寫完之後就交給我，他寫的時候
    我就站在對面看，他坐在工作檯上寫，我就站著看，當時總
    結寫是在病歷末端，我確定當時不可能有乙○○的章在上面
    ，因為總結之後就彌封了等語（原審卷(三)第一二一頁、第一
    二三頁）。惟查，證人林學銘於同日亦證稱：病歷正本是一
    張一張翻閱比較快，我翻閱病歷正本速度比翻閱影本速度還
    要快，我沒有全部翻完，我對於幾個藥名特別注意，ｎｏｖ
    ａｍｉｎ是下面有幾行空行，所以我特別注意云云（同上第
    一二二頁），是以證人快速翻閱之情形，並於時隔四年半後
    之陳述，其記憶是否正確，堪值存疑。再病歷總結，係於丙○○職章之下，並加蓋乙○○之職章，並非更改，該職章於
    丙○○總結後，一併蓋印，亦不無可能。此由證人林學銘所
    證：我是指在丙○○總結的時候最後沒有看到丙○○把心電
    圖貼上去，後來我翻閱病歷時，只有注意藥名，就沒有再仔
    細看病歷的內容；未注意裡面有無手術同意書、麻醉同意書
    ，丙○○總結後有無簽名蓋章我記不清楚等情，亦可窺知。
    是難遽以證人林學銘所證資為被告二人不利之證明。
十一、縱上所論，本件檢察官所舉事證無法積極證明被告犯罪，
      依據職權調查的結果，也沒有其他不利於被告的事證。原
      審就此部分以不能證明被告犯罪為由，諭知被告無罪之判
      決，並無不當。
十二、至公訴人雖執如附件所載為其上訴理由，然查，(一)公訴人
      於原審係認被告二人就病歷部分係犯刑法第二百十六條、
      第二百十五條之業務登載不實文書罪嫌，並未敘及同法第
      二百十六條、第二百十條之變造私文書罪。公訴人就被告
      二人究如何變造他人名義之私文書，並其犯罪事實之態樣
      並未具體記載，已有未洽，況依上訴意旨所載，係認變造
      及行使變造私文書與所認被告二人涉犯之業務登載不實文
      書罪係屬數罪，則該行使變造及行使變造私文書，公訴人
      於原審追加起訴時既未敘及，自非起訴效力所及，原審既
      無從審理，則更非本院所能審判者。(二)證人張瑤書、蘇琇
      琳、丁○○，於原審供證時，距離本案於八十七年十月二
      十六日發生時，已有四年半之久，於作證前如先經護理長
      提示，而恢復渠等護理本案病患當時之情形，恆屬常情，
      已難依此即認渠等有串證之行為，況該三位證人於原審係
      由檢辯雙方行交互詰問，是渠三人證言之可信度，自係檢
      察官反詰問之重心，是如檢察官之反詰問中無從詰問出該
      證人之證言有何不實之處，自不能僅因該三人為國泰醫院
      之護士，並於事前曾與護理長接觸，即遽予臆測該三人證
      言係屬不實。甚至不應在毫無證據之下，隨意猜測國泰醫
      院之醫護人員與被告為共益團體，而會協助被告或共同竄
      改病歷。上訴意旨此部分所指，洵屬不當。(三)至於其餘上
      訴意旨所載，業經本院判斷如前，爰不再重複贅述。(四)綜
      上，上訴意旨猶執前詞指摘原審判斷不當，為無理由，應
      予駁回。
、移送原審併辦之八十九年度偵字第一五一四九號（即告訴人
    戊○○告訴被告等二人偽造病歷部分），與本件為同一事實
    ，併此敘明。
據上論斷，應依刑事訴訟法第369條第1項前段、第368條、第364
條、第301條第1項前段，判決如主文。
本案經檢察官呂光華到庭執行職務。
中　　華　　民　　國　　94　　年　　5 　　月　　10　　日
　　　　　　　　　刑事第二十庭審判長法　官  陳貽男
　　　　　　　　　　　　　　　　　  法　官  高明哲
　　　　　　　　　　　　　　　　　  法　官  許仕楓
以上正本證明與原本無異。
業務過失部分（即撤銷改判部分）如不服本判決，應於收受送達
後10日內向本院提出上訴書狀，其未敘述上訴理由者，並得於提
起上訴後10日內向本院補提理由書狀（均須按他造當事人之人數
附具繕本）。
業務登載不實部分（即上訴駁回部分）不得上訴。
                                    書記官  劉貞達
中　　華　　民　　國　　94　　年　　5 　　月　　12　　日
附表
編號一、病歷第十頁被告丙○○三次巡房日期均誤載為八十七年
        十一月二十五日、八十七年十一月二十六日、八十七年
        十一月二十六日。
編號二、戊○○手稿記載被告乙○○巡房時間為早上八點，病歷
        記載巡房時間為上午十一時十分。
編號三、戊○○手稿記載被害人ＣＲＰ指數為十九，檢驗日期為
        十月二十二日晚上，而病歷記載的檢驗日期為十月二十
        四日，無檢驗師之簽章。
編號四、戊○○手稿記載十月二十五日早上十時被害人反應氣喘
        病史，並陳述呼吸困難，被告丙○○以耳測聽診，斷定
        非哮喘，病歷記載之時間為早上六時三十分。
編號五、戊○○手稿記載被告丙○○擔心被害人感染敗血性休克
        的時間為十月二十五日上午，病歷記載十月二十五日上
        午僅懷疑被害人為急性腎盂腎炎，十月二十五下午四時
        始懷疑被害人有敗血性休克。
編號六、戊○○手稿記載與病歷記載之Dopamin（昇壓劑）的使用
        方式不符。
編號七、戊○○手稿記載被告丙○○於十月二十五日下午之診斷
        為多重器官衰竭，病歷記載被告丙○○未曾予以被害人
        多重器官衰竭之診斷。
編號八、戊○○手稿記載被告丙○○於十月二十五日下午之診斷
        為急性腎衰竭，病歷記載被告丙○○於十月二十六日早
        上四時仍僅止於「懷疑」有急性腎衰竭。
編號九、戊○○手稿記載被告丙○○於十月二十五日下午即已知
        悉被害人小便尿減少，病歷記載被告丙○○於十月二十
        五日下午四時始囑咐醫護人員記錄尿液之輸出量，至十
        月二十六日零時才有輸出量的記錄。
編號十、戊○○手稿記載與病歷記載之第三代抗生素Epocilin的
        使用時間不符。
編號十一、戊○○手稿記載與病歷記載之Lasix（利尿劑）的使
          用時間不符。
編號十二、戊○○手稿記載與病歷記載之Burinex（更強利尿劑）
          的使用時間不符。
編號十三、戊○○手稿記載被害人接洗腎機之時間為十月二十六
          日早上七時二十分，不久即開始急救，病歷記載被害
          人開始洗腎之時間為早上八時二十分，隨即於八時三
          十分開始急救。
編號十四、戊○○手稿記載被害人接洗腎機、開始急救之收縮壓
          為六十七，病歷未記載。
編號十五、病歷記載被告丙○○八十七年十月二十六日九時三十
          分以下之三次巡房日期均誤載為八十七年十月二十七
          日，而後再將數字「七」經筆繪為數字「六」。
